【裁判字號】    96,訴,3430
【裁判日期】    970619
【裁判案由】    人民團體法
【裁判全文】
臺北高等行政法院判決
                                     96年度訴字第03430號
                              .
原      告  宜蘭縣綠色運輸發展協會
代  表  人  甲○○
被      告  宜蘭縣政府
代  表  人  乙○○縣長）住同.
訴訟代理人  丁○○兼送達代收.
            戊○○
            丙○○
上列當事人間因人民團體法事件，原告不服內政部中華民國96年
8 月6 日台內訴字第0960036998號訴願決定，提起行政訴訟。本
院判決如下：
    主  文
原告之訴駁回。
訴訟費用由原告負擔。
    事  實
一、事實概要：緣原告於民國（下同）95年9 月成立，有租用巴
    士往返宜蘭臺北間行為，經被告於95年10月間下午6 時至原
    告設立之宜蘭站蒐證，發現不特定人填具贊助會員卡及購票
    即可搭車，經被告以95年10月14日府社合字第0950128133號
    函告知其行為違法，並請其提出說明。嗣經被告以95年10月
    17日府社合字第0950129764號函詢交通部公路總局臺北區監
    理所宜蘭監理站（下稱宜蘭監理站），原告是否依公路法規
    定申請許可核准經營汽車運輸業，經該站以95年10月23日北
    監宜字第0950052939號函復被告：「．．．二公路法第37條
    及汽車運輸業管理規則第4 條明文規定經營汽車運輸業，應
    向公路主管機關申請核准籌設；宜蘭縣綠色運輸發展協會（
    以下簡稱該會）租用新竹建經租賃小客車載送該會會員、贊
    助會員或上班族經營國道5 號往來臺北─宜蘭定時、定線班
    車，倘為貴局登記有案之少數會員，原則非定時、定線行駛
    應屬合法範圍，但事實該會除於媒體大肆廣告及將未能搭乘
    鐵路或公路客運旅客或上班族，於服務處所變相要求簽為贊
    助會員，填具贊助會員申請書，收取約新臺幣（下同）250
    元費用並開立發票、發給會員贊助券、會員贊助卡等證件為
    搭乘憑證，以上是否涉及營業行為及贊助會員之認定，應屬
    貴局之權責。另依督導各級人民團體實施辦法第14條規定，
    該會至今未向公路主管機關提出申請同意籌設，本站在95年
    9 月27日會勘紀錄及95年10月12日陳立委召開之協調會，業
    表達該會非汽車運輸業而經營汽車運輸業，顯已違反公路法
    及汽車運輸業管理規則等相關法令，在貴局未釋義前，為維
    護公路客運營運秩序及旅客行車安全，仍依95年10月2 日北
    監宜字第0951000527號函貴府附件：95年9 月27日會勘結論
    第3 項：與會單位決議請該協會自即日起拆除廣告看板及不
    得再利用媒體廣告並停止招攬旅客為贊助會員，加強路檢取
    締。」被告乃以95年10月30日府社合字第0950135472號函請
    原告立即終止運輸售票行為，否則將逕依人民團體法第58條
    規定予以處分，嗣宜蘭監理站於95年12月14日執行路邊攔檢
    ，發現其中一名乘客為95年12月11日入會，該監理站於95年
    12月19日再次執行路邊攔檢，發現其中一名乘客為95年12月
    19日入會，被告乃以96年1 月3 日府社合字第0960001022號
    處分書（下稱原處分）廢止原告設立許可，原告不服，向內
    政部提起訴願，亦遭駁回，遂提起本件行政訴訟。
二、兩造聲明：
  (一)原告聲明求為判決：
    1.原處分、訴願決定均撤銷
    2.訴訟費用由被告負擔。
  (二)被告聲明求為判決：
    1.原告之訴駁回。
    2.訴訟費用由原告負擔。
三、兩造之主張：
甲、原告主張之理由：
一、原告並未從事運輸業務，自無違反公路法第34條及汽車運輸
    業管理規則第4 條之情事：原告於95年9 月間成立，原告之
    會員常有需要往返臺北─宜蘭間，為節省時間計，乃以原告
    名義向新竹建經小客車租賃公司租賃7 人座小客車使用，並
    為方便運作，有關租車事項概由原告統籌辦理，再由原告統
    一向使用車輛之會員收費，並據此與新竹建經租賃公司辦理
    結算，原則上並無固定時間，亦無固定班次，更非往返於特
    定路線（會員經常至機場、花蓮或其他各地均由原告向新竹
    建經公司接洽），因此，並非公路法及汽車運輸業管理所稱
    之運輸業者，亦無經營運輸業務之事實。前開事實鈞院可向
    新竹建經租賃小客車公司調閱相關往來憑據，便可查明原告
    向其承租自小客車及並無定時班次往來，亦無固定路線行駛
    之事實。
二、又，因會員之親戚或友人有時有意與會員前往各地洽公或出
    遊，原告均以非會員不得搭乘為由拒絕，惟經該親友等人切
    結以包車共乘方式，並支付應繳付之車資於原告，原告不得
    已之下乃以贊助會員名義允諾共乘，因此，該等贊助會員並
    非會員之事實，原告並無爭執，為渠等切結與會員經原告協
    助包車共乘之事實，足以證明原告並無經營汽車運輸之業務
    。宜蘭監理站95年10月25日北堅宜字第0950052939號函揭內
    容並非事實，被告不查，逕以該函認定原告為非運輸業者經
    營運輸業務之違法，於認定事實顯有疏漏。
乙、被告主張之理由：
一、按人民團體法第58條第1 項第3 款規定：「人民團體有違反
    法令、章程或妨害公益情事者，主管機關得予警告、撤銷其
    決議、停止其業務之一部或全部，並限期另其改善；屆期未
    改善或情節重大者，得為左列之處分：．．．三廢止許可」
    ，原告雖係以非營利為目的成立社會團體，揭示推廣宜蘭綠
    色環保交通運輸發展，並以兼顧技術開發與實際運作兩者同
    時並行，落實整體綠色運輸的推廣工作，期使被告成為綠色
    環保城市。惟查原告係以一般客貨廂型車輛載運乘客權充，
    亦非章程中所提推動低污然油電混合型公車及優質環境品質
    ，與推動全民綠色運輸工具目的大相逕庭。又人民團體係依
    法結合的社會組織，指具有共同職緣、利緣、趣緣、地緣、
    血緣、誼緣或政緣的一群人，為著滿足共同的需要或解決共
    同的問題而依法組織的團體，為謀求大眾的福利，非流於少
    數人的操控，甚至假借團體之名斂財、妨礙公益。原告於宜
    蘭縣宜蘭、羅東、蘇澳等地設站，定時定班開車，每趟收取
    服務費240 元，顯然違反其章程之規定。
二、原告向被告函詢贊助會員疑義，被告於95年11月23日府社合
    字第0950141468號函說明：依據人民團體法及原告組織章程
    規定，贊助會員應由理事會審定會員資格後方可視為贊助會
    員。惟宜蘭監理站於95年12月14日及95年12月19日執行路邊
    攔檢，於第1 次攔檢時其中一員為12月11日入會，另12月19
    日攔檢載客5 員，其中一員為當天入會，惟於12月1 日召開
    之理監事聯席會審議會員未審核上述等人資格，且原告未能
    於每日都召開理事會審議，顯係假會員服務之名，隨到隨填
    會員資料以為應付，另被告於95年10月間下午6 時至原告宜
    蘭站蒐證，蒐證時未具會員身分，僅填具贊助會員卡及購票
    即可立刻搭車，以上在在顯示原告以贊助會員名義游走法律
    邊緣違法行載運不特定旅客之事實足為確鑿。
三、「經營汽車運輸業，應依左列規定，申請核准籌備：一經營
    公路汽車客運業：(一)屬於國道、省道、縣道、鄉道者，向中
    央公路主管機關申請。」、「經營汽車運輸業，應備具籌備
    申請書，依左列規定，申請核准籌備：一經營公路汽車客運
    業：(一)屬於國道、省、縣（市鄉者，向中央公路主管
    機關申請。」公路法第37條第1 項第1 款第1 目及汽車運輸
    業管理規則第1 項第1 款第1 目分別訂有明文。被告於95年
    10月14日府社合字第0950128133號函去文原告，函請依據督
    導各級人民團體實施辦法第14條規定：「人民團體辦理之業
    務或活動，涉有收費或公開招生、授課、售票、捐募、義賣
    或其他類似情形者應依有關法令規定，報請各該目的事業主
    管機關立案或核准後辦理。其財務收支後並應公開徵信」辦
    理，並告知原告在未取得道路主管機關核准同意前，不可有
    售票之行為。被告並於95年10月15日府社合字第0950129764
    號去文函詢宜蘭監理站，該站於95年10月23日以北監宜字第
    09 50052939 號函復，查原告並未向該單位申請許可核准外
    ，其中說明2 明確載明：「該會非汽車運輸業而經營汽車運
    輸業，顯已違反公路法及汽車運輸業管理規則等相關法令」
    ，故被告以95年10月30日府社合字第0950135472號函請原告
    因未取得相關目的主管機關許可，且違反目的主管機關相關
    法令，應立即終止上述運輸行為，否則被告將逕依人民團體
    法第58條規定予以處分，惟原告於收文後仍持續經營，載運
    旅客往返宜蘭─臺北間，被告前已予原告改善期限和空間，
    惟原告無視於被告正式去函告知，仍持續載運不特定旅客行
    駛。
四、本案原告指稱：「因會員之親戚或友人有時有意與會員前往
    各地洽公或出遊，原告均以非會員不得搭乘為由拒絕，惟經
    該親友等人切結以包車共乘方式，並支付應繳付之車資於原
    告，原告不得已之下乃以贊助會員名義允諾共乘，因此，該
    等贊助會員並非會員之事實，原告並無爭執」乙節，原告已
    承認違反章程之規定，非法吸收會員，且指陳皆為會員或親
    友乙事，被告派員於95年10月間下午6 時至原告宜蘭站蒐證
    ，跟原告不相識，僅填具贊助會員卡及購票即可立刻搭車，
    何來係屬提供會員或親戚共乘之說，本案原告以每月每部租
    金2 萬400 元，向新竹經建小客車租賃股份有限公司租賃20
    台9 人座小巴，行駛國道5 號往返宜蘭臺北間，1 天24班次
    ，來回48趟，倘以每班次載客6 名預估，每人收取240 元，
    獲利龐大，原告事實上經營汽車運輸業，卻未依上開法令向
    中央公路主管機關申請核准籌備。因目前國道5 號未開放大
    眾運輸業者，故原告變相以人民團體為名，大量招收贊助會
    員，以規避上開法令規範，企圖以合法掩護非法，藉人民團
    體之名，行營利之實。
五、原告事實及理由2 指陳：「交通部公路總局臺北區監理所宜
    蘭監理站95年10月25日北監宜字第0950052939號函揭內容為
    上開機關意見，並非事實之認定，乃原處分機關不察，逕以
    該函認定原告為非運輸業者經營運輸業務之違法，於認定事
    實顯有疏漏」，按人民團體法第58條第1 項第3 款規定：「
    人民團體有違反法令、章程或妨害公益情事者，主管機關得
    予警告、撤銷其決議、停止其業務之一部或全部，並限期另
    其改善；屆期未改善或情節重大者，得為左列之處分：一撤
    免其職員。二限期整理。三廢止許可。四解散。」，被告除
    依交通目的主管機關查證違反相關公路法及汽車運輸業管理
    規則外，亦查明原告變相攬客，並收取費用涉及營利行為，
    違反組織章程，被告多次函請立即終止上述運輸行為並限期
    改善，惟原告於收文後仍持續經營，載運旅客往返宜蘭─臺
    北間，被告前予原告改善期限和空間，惟原告無視於被告正
    式去函告知，仍持續載運不特定旅客行駛，且情節重大，故
    依據人民團體法第58條規定，廢止許可，並無被告所稱之不
    察，認定事實顯有疏漏之疑。
六、社會公益應立於機會平等之基礎下，原告以人民團體為對外
    包裝，圖掩飾非法事實，事證明確。有關原告雖聲稱以實際
    作為讓縣民享受雪隧的便利一說，實則影響並打擊被告合法
    租賃業者的生計及權益，被告縣民行的便利係因雪山隧道開
    通後帶來之便利；原告所稱其所賦予的，純屬偏狹黠辯。
    理  由
一、按「人民團體有違反法令、章程或妨害公益情事者，主管機
    關得予警告、撤銷其決議、停止其業務之一部或全部，並限
    期令其改善；屆期未改善或情節重大者，得為左列之處分：
    ．．．三廢止許可。」人民團體法第58條第1 項第3 款定有
    明文。次按「經營汽車運輸業，應依左列規定，申請核准籌
    備：一經營公路汽車客運業：(一)屬於國道、省道、縣道、鄉
    道者，向中央公路主管機關申請。」公路法第37條第1 項第
    1 款第1 目定有明文。又按「經營汽車運輸業，應備具籌備
    申請書，依左列規定，申請核准籌備：一經營公路汽車客運
    業：(一)屬於國道、省、縣（市鄉者，向中央公路主管
    機關申請。」汽車運輸業管理規則第1 項第1 款第1 目定有
    明文。再按「人民團體辦理之業務或活動，涉有收費或公開
    招生、授課、售票、捐募、義賣或其他類似情形者，應依有
    關法令規定，報請各該目的事業主管機關立案或核准後辦理
    。其財務收支事後並應公開徵信。」督導各級人民團體實施
    辦法第14條亦定有明文。另依宜蘭縣綠色運輸發展協會（即
    原告）章程第6 條：「本會會員分下列2 種：一個人會員．
    ．．二團體會員．．．三贊助會員：贊助本會工作之團體或
    個人，應填具贊助會員入會申請書及繳納會費後，為贊助會
    員，其無會員行使權利，但享有本會會員之福利。」第15條
    規定：「理事會之職權如下：．．．二審定會員之資格。」
二、本件被告原處分以原告於95年9 月成立後大量吸收會員，以
    贊助會員名義行載運不特定旅客之事實，認定原告經營汽車
    運輸業，有違反法令及章程情事，予以廢止許可。原告不服
    被告原處分，主張其並未從事運輸業務，自無違反公路法第
    34條及汽車運輸業管理規則第4 條之情事，係因會員之親戚
    或友人有時有意與會員前往各地洽公或出遊，經該親友等人
    切結以包車共乘方式，並支付應繳付之車資於原告，原告不
    得已之下乃以贊助會員名義允諾共乘云云。
三、查本件原告是否經營汽車運輸業，茲經宜蘭監理站於95年12
    月14日及95年12月19日執行路邊攔檢，於第1 次攔檢時其中
    一員為12月11日入會，另12月19日攔檢載客5 員，其中一員
    為當天入會，惟於12月1 日召開之理監事聯席會審議會員未
    審核上述等人資格，且原告未能於每日都召開理事會審議，
    顯係假會員服務之名，隨到隨填會員資料以為應付，另被告
    於95年10月間下午6 時至原告宜蘭站蒐證，蒐證時未具會員
    身分，僅填具贊助會員卡及購票即可立刻搭車等情，據被告
    陳明在卷，且宜蘭監理站認定原告未向公路主管機關申請核
    准籌設經營汽車運輸業而經營汽車運輸業，違反公路法及汽
    車運輸業管理規則等相關法令，此有宜蘭監理站監警聯合稽
    查小組95年12月14日、95年12月19日取締違規營業談話筆錄
    影本及宜蘭監理站95年10月23日北監宜字第0950052939號函
    附原處分卷可按。參酌原告於本院審理時陳述略稱，其有會
    員往來宜蘭到臺北間，由原告向租車公司租車，提供會員乘
    車服務，代收費用每1 人1 趟250 元；又原告的程序是贊助
    會員當場填入會申請單，然後填贊助會員卡，購票就可以上
    車。原告就發贊助會員卡給填表的人，當時原告理幹事會有
    授權總幹事作核准的動作，原告的總幹事都在宜蘭站現場。
    原告只有1 個總幹事，原告有2 個站，只有在宜蘭接受會員
    申請，總幹事就派駐在宜蘭站；又稱原告有3 個站，原告在
    羅東、宜蘭都可以接受申請贊助會員，但原告臺北的站不接
    受申請贊助會員，原告的總幹事是管理宜蘭店跟羅東站2 站
    的業務等情（參見本院96年5 月13日準備程序筆錄），則參
    以依原告章程第6 條固有規定贊助會員為贊助原告工作之團
    體或個人，應填具贊助會員入會申請書及繳納會費後，為贊
    助會員，其無會員行使權利，但享有原告會員之福利等情，
    惟依原告章程第15條規定可知，審定會員之資格，乃為理事
    會之職權，並非臨時填具會員申請單即可成為原告會員。然
    依原告上揭陳述可知，其贊助會員乃由不特定人至原告羅東
    站及宜蘭站提出申請，且由贊助會員當場填入會申請單、填
    贊助會員卡、購票即可上車。顯見原告贊助會員並未依原告
    上揭章程規定，由理事會審定該會員資格甚明，原告此項審
    定贊助會員資格部分，自屬有違章程之規定。至原告所稱由
    理事會授權總幹事作核准動作，事後由理事會追認完成，再
    由原告將贊助會員向被告報備云云，核與上揭章程規定應由
    理事會審定會員資格一節不符，難認可採。況稽之原告自承
    其羅東站及宜蘭站均有接受贊助會員之申請入會，隨到隨辦
    ，即可上車，但總幹事只有1 人，其焉有可能在相距甚遠之
    2 個站為審核會員資格之理，益證原告此項所辯顯係事後卸
    責之詞，不足採信。又原告雖以租車方式提供服務，然其招
    攬載運名為贊助會員，實為不特定之旅客往返宜蘭─臺北間
    ，顯有經營汽車運輸業之實，不影響其確係經營汽車運輸業
    之認定。至原告於起訴狀主張因會員之親戚或友人切結以包
    車共乘方式，支付應繳付之車資予原告，原告不得已乃以贊
    助會員名義允諾共乘云云。惟查被告派員於95年10月間下午
    6 時至原告宜蘭站蒐證，跟原告不相識，僅填具贊助會員卡
    及購票即可立刻搭車等情，據被告陳明在卷，且為原告所不
    爭，自堪信只要不特定人至原告處表示欲搭乘，原告依上揭
    程序處理後，即允諾搭乘，故原告所稱係提供會員親戚或友
    人共乘之說亦屬不實。綜上，原告未依上開法令向中央公路
    主管機關申請核准籌設經營汽車運輸業，卻實際經營汽車運
    輸業，因當時國道5 號未開放大眾運輸業者，故原告係藉人
    民團體為名，大量招收贊助會員，以規避上開法令規範，行
    營利之實，則原告違反上揭公路法、汽車運輸管理規則等法
    令，可堪信認。
四、又查，原告上開違規事實曾經被告以95年10月14日府社合字
    第0950128133號函及95年10月30日府社合字第0950135472號
    函請原告改善，否則被告將逕依人民團體法第58條規定予以
    處分，惟原告於收文後仍持續違規載運旅客往返宜蘭─臺北
    間等情，為兩造所不爭，復有上揭函件附原處分卷可按，自
    堪信為真正。則被告查明原告變相攬客，並收取費用涉及營
    利行為，違反組織章程，已明示原告違法之處，且予原告相
    當改善期限，惟原告卻仍未改善，因此被告原處分依此認定
    原告違規行為重大，依人民團體法第58條第1 項第3 款規定
    廢止其許可，揆諸首揭規定並無違誤，訴願決定予以維持，
    亦無不合。原告徒執前詞，聲請撤銷，為無理由，應予駁回
    。
據上論結，本件原告之訴為無理由，爰依行政訴訟法第98條第1
項前段，判決如主文。
中    華    民    國    97    年    6     月    19    日
                   臺北高等行政法院第四庭
                             審判長法  官  陳國成
                                   法  官  李玉卿
                                   法  官  陳秀
上為正本係照原本作成。
如不服本判決，應於送達後20日內，向本院提出上訴狀並表明上
訴理由，如於本判決宣示後送達前提起上訴者，應於判決送達後
20日內補提上訴理由書（須按他造人數附繕本）。
中    華    民    國    97    年    6     月    19    日
                                   書記官  楊子鋒


司法院資訊處製作；財團法人民間司法改革基金會備份。
